【裁判字號】    96,選上訴,43
【裁判日期】    970703
【裁判案由】    選罷法等
【裁判全文】
臺灣高等法院刑事判決                96年度選上訴字第43號
上  訴  人
即  被  告  戊○○
選任辯護人  周威良  律師
            王琛博  律師
            林聖彬  律師
上  訴  人
即  被  告  己○○
選任辯護人  黃鴻圖  律師
            林玠民  律師
上  訴  人
即  被  告  丙○○
            丁○○
            甲○○
上三人共同
選任辯護人  趙國生 律師
            許麗紅 律師
上  訴  人
即  被  告  乙  ○
選任辯護人  許麗紅  律師
上列上訴人等因違反選舉罷免法等案件，不服臺灣臺北地方法院
96年度選訴字第8 號，中華民國96年10月12日第一審判決（起訴
案號：臺灣臺北地方法院檢察署96年度選偵字第10號、第21號）
，提起上訴，本院判決如下：
    主  文
原判決關於戊○○、己○○、丙○○、丁○○、甲○○、乙○部
分均撤銷。
戊○○共同對於有投票權之人，交付賄賂，而約其投票權為一定
之行使，處有期徒刑肆年陸月，褫奪公權年。
己○○共同對於有投票權之人，交付賄賂，而約其投票權為一定
之行使，處有期徒刑肆年陸月，褫奪公權年。
丙○○有投票權之人，收受賄賂，而許以投票權為一定之行使，
處有期徒刑陸月，如易科罰金，以新臺幣壹仟元折算壹日，減為
有期徒刑月，如易科罰金，以新臺幣壹仟元折算壹日，褫奪公
權壹年，如附表一編號一號所示之物品沒收，如全部或一部不能
沒收時，追徵其價額。
丁○○有投票權之人，收受賄賂，而許以投票權為一定之行使，
處有期徒刑陸月，如易科罰金，以新臺幣壹仟元折算壹日，減為
有期徒刑月，如易科罰金，以新臺幣壹仟元折算壹日，褫奪公
權壹年，如附表一編號二號所示之物品沒收。
甲○○有投票權之人，收受賄賂，而許以投票權為一定之行使，
處有期徒刑陸月，如易科罰金，以新臺幣壹仟元折算壹日，減為
有期徒刑月，如易科罰金，以新臺幣壹仟元折算壹日，褫奪公
權壹年，如附表一編號三號所示之物品沒收。
乙○無罪。
    事  實
一、戊○○於民國95年間為第十屆臺北市第四選區（即中山區及
    大同區）市議員選舉（選舉日為95年12月9 日）之候選人，
    己○○為戊○○之父，為戊○○處理相關競選之事務，己○○並分別於95年11月5 日僱用鄭建國擔任戊○○競選辦公室
    主任、於95年3 月10日僱用郭吉川擔任戊○○競選總部活動
    部主任，均負責協助戊○○進行競選活動。另林勇為臺北市
    洗衣商業同業公會（下稱洗衣公會）之常務理事，與丙○○
    、丁○○、甲○○均為第十屆臺北市第四選區市議員選舉之
    選舉人，均屬有投票權之人。
二、戊○○及己○○為使戊○○順利當選第十屆臺北市市議員，
    竟與鄭建國、郭吉川共同基於對有投票權之人交付賄賂、不
    正利益而約定投票與戊○○之犯意聯絡及行為分擔，指示鄭
    建國、郭吉川分別為下列行為：
  (一)鄭建國於95年11月間某日，先與丙○○、丁○○、甲○○聯
    繫請丙○○等3 人於第十屆臺北市市議員選舉中投票支持戊○○，再於如附表二所示之時間，分別前往如附表二所示之
    丙○○、丁○○及甲○○住處，將己○○經營禾興酒業有限
    公司（下稱禾興公司）所進口MOKEN 牌威士忌酒禮盒各一盒
    交付與丙○○等三人，丙○○、丁○○當場予以收受，甲○○則因不在住處而係經不知情之陳美惠（陳美惠為甲○○之
    配偶）轉交而收受，作為約許投票與戊○○之對價，其中於
    鄭建國交付上開威士忌酒禮盒與丁○○後，己○○及戊○○
    並隨即到達丁○○之住處向丁○○拜票，嗣因鄭建國於95年
    12月18日自行前往臺灣臺北地方法院檢察署對檢察官自白犯
    罪，始循線查獲候選人戊○○為共犯，並經法務部調查局人
    員於95年12月19日聲請搜索票前往丙○○、丁○○、甲○○
    之住處搜索分別扣得如附表一所示之物品。
  (二)郭吉川於95年9 月間某日得知洗衣公會將循往例在95年10月
    間舉辦中秋節會員聚餐，經轉知並受戊○○、己○○指示後
    ，郭吉川即以表明代為支付聚餐餐費之方式向負責舉辦上開
    聚餐之林勇行求以作為投票與戊○○之對價，經與林勇達成
    期約後，郭吉川即於95年10月初，按林勇告知之桌數、聚餐
    時間及戊○○、己○○指示每桌新臺幣（下同）4,000 元之
    價格，以不知情洗衣公會榮譽理事長陳赤牛之名義向位於臺
    北市○○○路○ 段147巷11弄1號儂來餐廳預訂於95年10月15
    日之宴席24桌，於95年10月15日上開餐會按期舉辦後，己○○即指示不知情之乙○簽發面額122,180 元、發票日為95年
    11 月20日及發票人為崔守仁之支票1紙交與儂來餐廳之負責
    人黃嚴素月以支付上開餐會之全額餐費，黃嚴素月並依乙○
    指示開立登載戊○○所經營今源國際開發股份有限公司（下
    稱今源公司）統一編號之統一發票（統一發票號碼為RD0000
    000 號，下稱系爭統一發票）交乙○收執，嗣因郭吉川於96
    年1 月19日接受臺灣臺北地方法院檢察署檢察官訊問時自白
    犯罪，始循線查獲候選人戊○○為共犯。
三、經法務部調查局臺北市調查處報請臺灣臺北地方法院檢察署
    檢察官偵查起訴。
    理  由
壹、事實認定之理由：
一、MOKEN牌威士忌酒禮盒部分（即事實欄二(一)部分）：
  (一)被告戊○○、己○○、丙○○、丁○○、甲○○部分：
    被告戊○○、己○○於原審固坦稱：戊○○於95年間為第十
    屆臺北市第四選區市議員選舉之候選人，己○○為戊○○之
    父，為戊○○處理相關競選事務，己○○並於95年11月5 日
    僱用鄭建國擔任戊○○競選辦公室主任，己○○、鄭建國均
    負責協助戊○○進行競選活動，另丙○○、丁○○、甲○○
    均為第十屆臺北市第四選區市議員選舉之選舉人，均屬有投
    票權之人，且鄭建國曾於如附表二所示之時間，分別前往如
    附表二所示之丙○○、丁○○及甲○○住處，當場交付由己○○所經營禾興公司進口之MOKEN牌威士忌酒禮盒各1盒與丙○○、丁○○，甲○○則因不在住處而由配偶陳美惠轉交以
    收受，嗣經法務部調查局人員於95年12月19日聲請搜索票前
    往丙○○、丁○○、甲○○之住處搜索分別扣得如附表一所
    示之物品等情；被告丙○○固坦稱其於如附表二編號一號所
    示時間、地點自鄭建國處收得禾興公司進口之MOKEN 牌威士
    忌酒禮盒1 盒，且其為第十屆臺北市第四選區市議員選舉之
    選舉人，屬有投票權之人，嗣經法務部調查局人員於95年12
    月19日聲請搜索票前往其住處搜索扣得如附表一編號一號所
    示之物品等情；被告丁○○固坦稱其於如附表二編號二號所
    示時間、地點自鄭建國處收得禾興公司進口之MOKEN 牌威士
    忌酒禮盒1 盒，而於鄭建國拿酒拜訪那次，己○○及戊○○
    並隨即到其住處向其拜票，且其為第十屆臺北市第四選區市
    議員選舉之選舉人，屬有投票權之人，嗣經法務部調查局人
    員於95年12月19日聲請搜索票前往其住處搜索扣得如附表一
    編號二號所示之物品等情；被告甲○○固坦稱其於鄭建國於
    如附表二編號三號所示時間帶MOKEN牌威士忌酒禮盒1盒至其
    住處時，並不在場，係由配偶陳美惠代收轉交而收受，且其
    為第十屆臺北市第四選區市議員選舉之選舉人，屬有投票權
    之人，嗣經法務部調查局人員於95年12月19日聲請搜索票前
    往其住處搜索扣得如附表一編號三號所示之物品等情；惟被
    告戊○○、己○○、丙○○、丁○○、甲○○均矢口否認有
    何交付賄賂或收受賄賂之犯行，被告戊○○於原審辯稱：伊
    對於鄭建國送酒與丙○○等三人一節均不知情，伊並未指示
    鄭建國送酒與丙○○三人，鄭建國係因選舉結束後遭解散而
    挾怨報復；於本院辯稱：伊是冤枉的，伊並沒有指使任何人
    從事賄選活動云云。被告己○○於原審辯稱：伊並未指示鄭
    建國送酒與丙○○三人，伊並記得未與鄭建國一起去丁○○
    住處拜票，鄭建國係因選舉結束遭解散未安排其他工作而挾
    怨報復。至於鄭建國會送酒給丙○○等三人，純粹係因該三
    人在鄭建國之前參與里長選舉時有幫忙，與本案選舉並無關
    係；於本院辯稱：伊沒有賄選、也沒有買票、沒有送酒云云
    。被告丙○○於原審辯稱：因朋友間聚餐常常會喝酒，鄭建
    國送酒是為了將來伊與鄭建國等朋友聚餐時要喝的，所以伊
    才收下，為單純之餽贈，與選舉並無關聯。另鄭建國除帶己○○前往伊住處，另外還有帶其他候選人李偉民、親民黨候
    選人林國城到伊住處拜訪，伊並不知道鄭建國擔任什麼樣的
    競選職位；於本院辯稱：鄭建國是我的朋友，他拿酒來是一
    起喝，我們的酒喝來喝去的云云。被告丁○○於原審辯稱：
    鄭建國拿酒來時是放在伊住處鞋櫃，伊當時並不知道鄭建國
    有拿酒來，鄭建國亦未提及拿酒來之目的為何，只是單純之
    餽贈，與選舉無關；於本院辯稱：戊○○我不認識他，鄭建
    國是我的朋友，他送酒來我也不知道，第二天我才知道他送
    酒來云云。被告甲○○於原審辯稱：鄭建國拿酒來時，伊不
    在家，鄭建國將酒交給伊配偶陳美惠，並未提及送酒來之目
    的，鄭建國並曾向陳美惠提及東西係鄭建國購買的；於本院
    辯稱：他送酒來我家，我不知道，過了3、4天我才知道他送
    酒來云云。經查：
  (1)證據能力部分：
  被告戊○○、己○○、丙○○、丁○○、甲○○對於公訴人
    所提之證據資料及以下本院作為判斷依據之各項證據資料，
    除均爭執被告鄭建國於偵查中陳述、被告己○○爭執被告丁○○、甲○○於偵查中陳述之證據能力（就爭執部分證據能
    力之認定詳如後述）外，均同意或不爭執其證據能力，本院
    審酌該等言詞供述及書面作成時之情況認為適當，均無不宜
    作為證據之情事，是就上開未經被告爭執部分之證據，依刑
    事訴訟法第159條之5規定，均得作為證據。
  被告鄭建國於調查局接受調查員詢問及偵查中接受檢察官訊
    問時所為陳述之部分：
    被告鄭建國於原審審理中到庭結證稱：關於本案相關之陳述
    ，因審理時距離案發時較為久遠，以在調查局及檢察官處所
    為之陳述較為正確等語（見原審卷一第226 頁背面），復經
    檢察官就相關調查局筆錄及偵查筆錄內容確認被告鄭建國之
    真意及記憶，並經被告丙○○、丁○○、甲○○之選任辯護
    人於原審當庭行交互詰問程序，而被告戊○○、己○○及其
    選任辯護人於原審審理中亦均在場且有補充詰問被告鄭建國
    之機會，是就被告鄭建國於調查局接受調查員詢問及偵查中
    接受檢察官訊問所為之陳述內容，亦因而引用為同案被告鄭
    建國於本案審理中擔任證人所為具結證述內容之部分，依據
    刑事訴訟法第159條第1項之反面解釋，自應認有證據能力。
  被告甲○○於調查局接受調查員詢問及偵查中接受檢察官訊
    問時所為陳述之部分：
    1.按證人、鑑定人依法應具結而未具結者，其證言或鑑定意
      見，不得作為證據，刑事訴訟法第158條之3定有明文。本
      案就被告丁○○、甲○○於偵訊時接受檢察官訊問所為之
      陳述，因被告丁○○、甲○○均未依法具結，是就各被告
      丁○○、甲○○本人以外之被告而言，均難認有證據能力
      ，惟就被告丁○○、甲○○本人而言，則各屬被告丁○○
      、甲○○本人之陳述，仍有證據能力，併此敘明。
    2.按被告以外之人於審判外之言詞或書面陳述，除法律有規
      定者外，不得作為證據；被告以外之人於檢察事務官、司
      法警察官或司法警察調查中所為之陳述，與審判中不符時
      ，其先前之陳述具有較可信之特別情況，且為證明犯罪事
      實存否所必要者，得為證據，刑事訴訟法第159條第1項、
      第159條之2分別定有明文。經核對被告甲○○於調查局接
      受調查員詢問所為之陳述及於原審審理中具結證述內容，
      被告甲○○於原審審理中改稱：「（問：鄭建國送酒給你
      之前，鄭建國有無去找你要你支持戊○○？）答：沒有」
      、「（問：你在調查局說鄭建國在送酒前曾打電話表示請
      我支持市議員候選人5 號戊○○，平時鄭建國在路上遇到
      我時，也會跟我拜託支持戊○○，有何意見？）答：碰過
      面是在路上，路上遇到我的時候，有在宣傳車上跟我揮手
      叫我支持，打電話我就沒有印象。」、「調查局我不知道
      為什麼會這樣說。」（分見原審卷一第234頁背面、第235
      頁），被告甲○○於調查局接受調查員詢問時所為之陳述
      與於原審審理中所為之證述顯有不符，而被告甲○○於原
      審審理中亦未表示其於調查局接受調查員詢問時曾受何不
      正方法之對待，是應認被告甲○○於調查局接受調查員詢
      問時所為之陳述係出於其自由意志，亦無故為不實陳述之
      可能及必要，綜據上情，因認被告甲○○於調查局接受調
      查員詢問時之陳述較其於原審審理中所為證言可信，且依
      其接受調查員詢問時之外部附隨條件或環境，亦顯具有較
      為自然可信之外部特別狀況，並屬證明本案其餘被告犯罪
      存在所必要，依刑事訴訟法第159條之2之規定，被告甲○○於調查局接受調查員詢問之陳述，有證據能力。
  被告丁○○於調查局接受調查員詢問及偵查中接受檢察官訊
    問時所為陳述之部分：因被告丁○○於原審審理中業已到庭
    具結作證，而就以下認定事實部分，本院並未援用被告丁○○於調查局接受調查員詢問及偵查中接受檢察官訊問時所為
    陳述之內容（詳見後述），是自無庸就此部分證據能力之有
    無加以詳述，附此敘明。
  (2)實體認定部分：
  本案被告戊○○於95年間為第十屆臺北市第四選區市議員選
    舉之候選人，被告己○○為被告戊○○之父，為被告戊○○
    處理相關競選事務，被告己○○並於95年11月5 日僱用被告
    鄭建國擔任戊○○競選辦公室主任，負責協助被告戊○○進
    行競選活動，另被告丙○○、丁○○、甲○○均為第十屆臺
    北市第四選區市議員選舉之選舉人，均屬有投票權之人，且
    被告鄭建國曾於如附表二所示之時間，分別前往如附表二所
    示之丙○○、丁○○及甲○○住處，當場交付由被告己○○
    所經營禾興公司進口之MOKEN牌威士忌酒禮盒各1盒與丙○○
    、丁○○，甲○○則因不在住處而由配偶陳美惠轉交以收受
    ，嗣經法務部調查局人員於95年12月19日聲請搜索票前往被
    告丙○○、丁○○、甲○○之住處搜索分別扣得如附表一所
    示之物品等情，為被告戊○○、己○○、丙○○、丁○○、
    甲○○所坦承，核與同案被告鄭建國於偵查中陳述及審理中
    結證情節相符，並有臺北市第十屆市議員選舉登記冊、在被
    告丙○○、丁○○、甲○○住處分別扣得如附表一所示之MO
    KEN牌威士忌酒禮盒各1盒及扣押物品目錄表在卷可資佐證，
    自堪信上開事實為真實。
  同案被告鄭建國於原審審理中結證稱：伊與丙○○、丁○○
    及甲○○居住在同里，因伊曾為第九屆里長選舉候選人（里
    長選舉日約距96年8月14日審判期日4年前之1月4日），所以
    認識丙○○、丁○○及甲○○，當時丙○○、丁○○、甲○○有為伊輔選，但除了丙○○、丁○○、甲○○外還有很多
    其他人也幫伊輔選，所以在里長選舉結束後，伊曾送一些禮
    物給丙○○、丁○○、甲○○，但送什麼禮物並不一定，因
    為伊住在南部，有時候回南部會帶一些南部的名產或餅乾類
    的小東西送丙○○、丁○○、甲○○，另因丙○○有喝酒，
    伊之前也曾送酒給丙○○1、2次。在本案選舉期間，伊在選
    舉前2月擔任戊○○競選總部主任，每月薪水4萬元，伊曾向
    己○○支領2 個月之薪資。伊先與丙○○、丁○○、甲○○
    聯絡拜託丙○○、丁○○、甲○○支持戊○○且獲丙○○、
    丁○○、甲○○同意支持戊○○後，伊才送酒去給丙○○、
    丁○○、甲○○3 人，送酒的原因並非為了感謝丙○○、丁○○、甲○○3 人在伊參選里長時之協助輔選，伊送酒給丙○○時，有親自將酒交給丙○○，並向丙○○請託投票支持
    戊○○，丙○○表示答應，戊○○、己○○均未到場，但之
    後伊曾帶己○○到丙○○住處1 次；伊送酒給丁○○時，有
    親自將酒交給丁○○，並向丁○○請託投票支持戊○○，丁○○表示答應，且戊○○、己○○後來有到丁○○住處，伊
    也在場，在戊○○、己○○到場時，酒就放在茶几旁邊；伊
    送酒給甲○○時，因甲○○不在且甲○○之配偶陳美惠又在
    幫人洗頭髮而無空閒，伊即將酒放在甲○○住處客廳內靠近
    門口處，並對陳美惠說是要給甲○○的，接著就離開了。在
    送酒之後，伊有再去找丙○○、丁○○談市議員選舉的事等
    語（見原審卷一第223頁背面至第229頁）；被告甲○○於調
    查局接受調查員詢問時陳稱：於95年11月底12月初鄭建國送
    酒來之前，曾打電話表示請伊支持市議員5 號候選人戊○○
    ，平常鄭建國在路上遇到伊時，也會請伊支持戊○○等語（
    見臺灣臺北地方法院檢察署95年度選他字第307號卷一第100
    頁背面）；被告甲○○於原審審理中到庭結證稱：在本案之
    前，伊與鄭建國平常很少聯絡，在路上碰到會點個頭，後來
    在4 年前里長選舉後，鄭建國曾拿餅送伊，到本案送酒之間
    並沒有再送過伊什麼東西，而在伊知道鄭建國送酒來後，伊
    並未主動問鄭建國送酒之原因，伊也沒有表示要退酒給鄭建
    國等語（見原審卷一第235 頁）；證人陳美惠於原審審理中
    結證稱：平常都是伊在家裡，伊知道鄭建國與甲○○認識，
    鄭建國平常很久才來伊住處一次，鄭建國之前並不曾送什麼
    東西給伊。本次鄭建國拿酒來時，甲○○不在，伊問鄭建國
    來訪目的，鄭建國說：「我買的。」即將酒放在伊住處客廳
    ，但因鄭建國沒提到酒是要給誰的，伊也不清楚鄭建國送酒
    之對象為何人，伊忙完進客廳看到鄭建國送來的東西，從外
    觀就可以知道那個東西裡面是酒，過了好幾天，伊有告訴甲○○說鄭建國送酒來，甲○○有說要打電話問鄭建國送酒目
    的，但實際上有無打電話，伊並沒有留意等語（見原審卷一
    第230頁背面至第231頁背面）；被告丁○○於原審審理中到
    庭結證稱：鄭建國拿酒來之前，有說要來伊家泡茶聊天，之
    後鄭建國就帶酒來，且有帶己○○來伊住處泡茶聊天，後來
    在鄭建國、己○○要離開時，戊○○也到伊住處，伊有請戊○○喝杯茶，之後戊○○才離開，在泡茶、聊天期間，己○○、戊○○有叫伊支持5 號戊○○，伊也表示說要支持戊○○。伊本來並不認識戊○○、己○○，經鄭建國介紹才認識
    。鄭建國並未曾要伊支持戊○○以外之候選人等語（見原審
    卷一第232頁、第233頁），而同案被告鄭建國係支領被告己○○所支付之薪水以擔任被告戊○○競選辦公室主任等情，
    亦如前述，且被告丁○○、甲○○亦未曾提及同案被告鄭建
    國曾為其他候選人加以請託之事，在所擁黨派、候選人均壁
    壘分明之選舉激烈期間，同案被告鄭建國係為被告戊○○助
    選一節，應為被告丙○○、丁○○、甲○○所明知，又鄭建
    國所參加之里長選舉距今已有四年之久，而當時幫助鄭建國
    輔選之人並非僅被告丙○○、丁○○、甲○○三人，且鄭建
    國於里長選舉完業已致送其他南部名產、餅乾類之物品部分
    ，業經鄭建國、甲○○於原審審理中結證明確可按（詳如前
    述），是實難認鄭建國致贈上開MOKEN 牌威士忌酒禮盒與被
    告丙○○、丁○○、甲○○4 年前輔選鄭建國參選里長一事
    有關連性；另經法務部調查局人員於95年12月19日聲請搜索
    票前往被告丙○○、丁○○、甲○○之住處搜索分別扣得如
    附表一所示之物品，其中被告丙○○部分僅扣得禮盒外包裝
    ，並未含酒瓶，已如前述，而卷內並無任何資料顯示同案被
    告鄭建國自95年12月初贈酒起至同年月19日止曾前往被告丙○○處與被告丙○○或其他友人共同飲酒，顯見被告丙○○
    自鄭建國收受上開MOKEN 牌威士忌酒禮盒係為其他目的，而
    非為將來其與鄭建國等朋友聚餐時飲用之目的，綜上各節，
    可知被告丙○○、丁○○、甲○○3 人自同案被告鄭建國處
    收受MOKEN牌威士忌酒禮盒各1盒之原因，並無合情合理之解
    釋，被告丁○○、甲○○於原審審理中復均自承於收受同案
    被告鄭建國所交付MOKEN 牌威士忌酒禮盒後均未與鄭建國聯
    繫以詢問致贈上開禮盒之原因，且扣案如附表一所示之MOKE
    N 牌威士忌酒禮盒，並非一般尋常無價值或價值低廉之物品
    ，若如被告丁○○、甲○○所述渠等不知鄭建國送酒之目的
    ，則被告丁○○、甲○○於得知被告鄭建國致贈如附表一所
    示之MOKEN 牌威士忌酒禮盒後豈有不立即向鄭建國詢問以確
    認鄭建國送酒目的並決定是否要收受或退回上開物品之理？
    另鄭建國既係持上開MOKEN 牌威士忌酒禮盒前往被告丁○○
    住處拜訪以贈與被告丁○○，為何又將上開MOKEN 牌威士忌
    酒禮盒藏放在被告丁○○住處鞋櫃處？此均顯與常理有違，
    是以同案被告鄭建國於原審審理中證述情節較與常情事理相
    符而堪採信，本案被告丙○○、丁○○、甲○○係基於許以
    投票與被告戊○○之意而自鄭建國處收受MOKEN 牌威士忌酒
    禮盒各一盒之情，均堪以認定。
  同案被告鄭建國於原審審理中到庭結證稱：伊送酒給丙○○
    、丁○○、甲○○三人，係受己○○指示後，依規定填寫三
    聯式的單據，經己○○簽名後，向服務處一位賴姓經理領取
    ，己○○指示伊送酒與有選舉權之友人之目的，係為請那些
    朋友幫忙戊○○選議員；伊送酒給丁○○時，有親自將酒交
    給丁○○，並向丁○○請託投票支持戊○○，丁○○表示答
    應，且戊○○、己○○後來有到丁○○住處，伊也在場，在
    戊○○、己○○到場時，酒就放在茶几旁邊等語（見原審卷
    一第228 頁）；被告丁○○於原審審理中亦證稱：鄭建國說
    要到伊住處泡茶，就帶己○○到伊住處泡茶聊天，後來在己○○、鄭建國要離開時，戊○○就來，伊有請戊○○喝杯茶
    ，戊○○就離開了，伊之前與己○○、戊○○並不認識，是
    經過鄭建國介紹才結識的。因為伊為民進黨黨員，伊知道戊○○有經民進黨提名參加競選市議員，己○○、戊○○有要
    伊支持5 號戊○○，伊也表示同意支持戊○○等語（見原審
    卷一第232頁、第233頁），被告戊○○、己○○在同案被告
    鄭建國於如附表二編號二號所示時間送酒前往被告丁○○住
    處後，確有隨後到場向被告丁○○拜票請被告丁○○支持被
    告戊○○，並獲被告丁○○表示同意投票支持被告戊○○一
    節，甚為明確；復參以卷附之禾興公司95年2 月17日、3月3
    日、4月11日、21日、24日、5月1日、2日、8日、22日、6月
    20日、23日、7月19日、8月10日、9月4日、7日、8日、12日
    至15日、29日之出貨單、95年10月7 日之出貨單及送禮名單
    （分見原審卷一第243頁至第270頁、原審卷二第28頁、第29
    頁），均係經被告戊○○簽核，亦可知被告戊○○有參與禾
    興公司業務之處理；又證人庚○○於調查局接受調查員詢問
    時陳稱：伊在禾興公司擔任銷售、送酒之業務，95年12月19
    日調查局人員扣得之記事本1 本為伊個人放在公司位置上的
    桌曆，內容主要是客人訂貨紀錄及私人行程，於上開記事本
    95年11月28日上關於「鄭建國禮盒2 盒」、「丙○○（下埤
    里）」（後遭塗銷）之記載，伊並不清楚是何人所書寫，「
    鄭建國禮盒2 盒」應該是代表鄭建國從公司拿走酒品禮盒，
    「丙○○（下埤里）」代表何意，伊並不清楚，伊印象中有
    看過記事本上有上開記載，但不確定為何時等語（見臺灣臺
    北地方法院檢察署95年度選他字第307 號卷二第94頁），並
    觀以卷附證人庚○○在禾興公司任職所使用之上開記事本內
    容（見同上偵查卷第101頁），確有「鄭建國禮盒2盒」、「
    丙○○（下埤里）」（後經塗銷）、「」之紀錄，由上
    開被告己○○、戊○○共同經營禾興公司，被告鄭建國係基
    於約以投票與被告戊○○之意而交付MOKEN 牌威士忌酒禮盒
    與被告丙○○、丁○○、甲○○，且被告丙○○、丁○○、
    甲○○係基於許以投票與被告戊○○之意而自被告鄭建國處
    收受MOKEN牌威士忌酒禮盒各1盒，其中於鄭建國前往被告丁○○處以致贈上開MOKEN 牌威士忌酒禮盒約許投票與被告戊○○時，被告戊○○、己○○亦隨後隨後到場向被告丁○○
    拜票請被告丁○○支持被告戊○○，並獲被告丁○○表示同
    意投票，此外，禾興公司內部亦有鄭建國於95年11月底自禾
    興公司取MOKEN 牌威士忌酒禮盒以致贈被告丙○○紀錄之文
    件等情以觀，同案被告鄭建國所述係受被告己○○指示而基
    於約以投票與被告戊○○之意而交付MOKEN 牌威士忌酒禮盒
    與被告丙○○、丁○○、甲○○等語，應堪採信，且被告戊○○就同案被告鄭建國上開行為與被告己○○、鄭建國亦有
    行為分擔及犯意聯絡，亦堪認定。另按證人庚○○身為禾興
    公司經理，負責業務範圍包括出酒送貨、記帳為其於偵查中
    及本院審理中所承認。退步言之，縱酒非證人庚○○所經手
    ，但是由禾興公司所出，俱已如前述，是證人庚○○於本院
    之證言，並不足為對被告有利之證據。
  至於被告己○○、戊○○等人以卷附監聽譯文辯稱同案被告
    鄭建國係挾怨報復云云，觀諸卷附被告鄭建國於95年12月15
    日與李文欽之監聽譯文（見臺灣士林地方法院檢察署95年度
    監字第299 號訴訟卷宗第53頁），被告鄭建國固有「我要跟
    你講，王清輝（因）我可能會給他翻盤，而且坤龍我也會給
    他翻盤，議員做不成啦，我現在要去找國城」、「他們父子
    今天叫我們不用上班，休息一個月，沒薪水，那我要去找林
    國城」、「他聽不下去，他爸爸也不聽啊，沒關係啦，我讓
    他議員做不成，我找林國城就好，我叫林國城拿五百萬給我
    花，把他弄掉，用賄選把他弄掉」等通話內容，然分析上開
    譯文內容，被告鄭建國僅提及其欲以賄選為由使被告戊○○
    無法當上市議員，但並無任何被告鄭建國欲虛構故事誣陷被
    告戊○○以達成上開目的之語意，且本院認定被告戊○○、
    己○○就被告鄭建國上開交付賄賂與有投票權之被告丙○○
    、丁○○、甲○○以約其投票與被告戊○○之行為，除同案
    被告鄭建國之證述外，尚有其他證據資料作為佐證，理由業
    詳如前述，是尚難單憑上開監聽譯文即遽為被告己○○、戊○○等人有利之認定。
  (三)綜上所述，本案被告戊○○、己○○、鄭建國共同基於約以
    投票與被告戊○○之意而交付MOKEN 牌威士忌酒禮盒與有投
    票權之被告丙○○、丁○○、甲○○，被告丙○○、丁○○
    、甲○○基於許以投票與被告戊○○之意而收受MOKEN 牌威
    士忌酒禮盒各1 盒等事證均已明確，被告戊○○、己○○、
    丙○○、丁○○、甲○○犯行均堪以認定。
二、臺北市洗衣商業同業公會95年中秋節會員聚餐部分（即事實
    欄二(二)部分）：
  (一)訊據被告戊○○、己○○固坦稱：戊○○於95年間為第十屆
    臺北市第四選區市議員選舉之候選人，己○○為戊○○之父
    ，為戊○○處理相關競選之事務，己○○並於95年3 月10日
    僱用郭吉川擔任戊○○競選總部活動部主任以負責協助戊○○進行競選活動，另林勇為洗衣公會之常務理事，為第十屆
    臺北市第四選區市議員選舉之選舉人，均屬有投票權之人，
    且郭吉川於95年10月初，按林勇告知之桌數、聚餐時間，以
    洗衣公會榮譽理事長陳赤牛之名義向位於臺北市○○○路 ○
    段147巷11弄1號儂來餐廳預訂於95年10月15日之宴席24桌，
    每桌4,000 元，該餐會按期舉辦時，戊○○、己○○均有前
    往，該餐會舉辦後，己○○並曾指示乙○簽發面額 122,180
    元、發票日為95年11月20日及發票人為崔守仁之支票一紙交
    與儂來餐廳之負責人黃嚴素月以支付上開餐會之全額餐費，
    黃嚴素月並因而開立系爭統一發票等情；同案被告林勇固坦
    稱其為第十屆臺北市第四選區市議員選舉之選舉人，屬有投
    票權之人，而郭吉川於洗衣公會舉辦餐會前曾向其表示只要
    告知參加人數及時間，相關餐會地點、費用、帖子由郭吉川
    處理；洗衣公會餐會舉辦時，己○○、戊○○均有參加，而
    相關餐會之餐費係全額由己○○指示乙○簽發面額 122,180
    元、發票日為95年11月20日及發票人為崔守仁之支票一紙交
    與儂來餐廳之負責人黃嚴素月以支付，黃嚴素月開立系爭統
    一發票交乙○等情；同案被告乙○於原審固坦稱其依己○○
    指示開立面額122,180 元、發票日為95年11月20日及發票人
    為崔守仁之支票一紙交與儂來餐廳之負責人黃嚴素月以支付
    洗衣公會餐會之全額餐費，黃嚴素月並開立系爭統一發票，
    且其曾於96年1 月29日邀陳赤牛前往儂來餐廳並介紹與黃嚴
    素月結識，並於96年2 月12日臺灣臺北地法院檢察署檢察官
    偵查戊○○、己○○涉嫌違反公務人員選舉罷免法案件中以
    證人身分接受檢察官訊問時，向檢察官稱其不認識陳赤牛、
    未曾因儂來餐廳賄選案件介紹陳赤牛與黃嚴素月結識、並未
    要求黃嚴素月就上開餐費之支付開立系爭統一發票、黃嚴素
    月曾致電向其表示餐費經重複付款而要其過去，但因支票快
    到期，要其使支票兌現等情，被告戊○○、己○○均矢口否
    認有何交付不正利益之犯行，被告戊○○辯稱：伊並未要求
    任何人去幫伊舉辦餐會云云；被告己○○辯稱：洗衣公會請
    客吃飯為該公會之中秋宴客，與選舉並無關連，本來是洗衣
    公會要自己付錢，餐會當天，伊是快要結束時才到場，看到
    洗衣公會即主辦餐會之陳赤牛喝醉，老闆娘又在問帳怎麼算
    ，伊才說洗衣公會之人為伊友人，如果收不到錢，再來找伊
    ，後來老闆娘就把帳單寄到禾興公司，伊即使用崔守仁之帳
    戶開票支付，伊有聽會計乙○說這筆錢有去跟洗衣公會要回
    。另同案被告郭吉川於戊○○當選後即遭去職，是否因此心
    存芥蒂，不得而知，且郭吉川於95年擔任臺北崑崙正興宮主
    任委員期間，尚聘請戊○○之競選對手林國成擔任宮務顧問
    ，郭吉川之證詞應有偏頗之處。又今源公司為伊所經營，戊○○僅為掛名負責人云云。經查：
  (1)證據能力部分：
  被告戊○○、己○○對於公訴人所提之證據資料及以下本院
    作為判斷依據之各項證據資料，爭執同案被告林勇、郭吉川
    、證人黃嚴素月、陳赤牛於調查局接受調查員詢問及接受檢
    察官訊問時所為陳述、證述外，均同意或不爭執其證據能力
    ，本院審酌該等言詞供述及書面作成時之情況認為適當，均
    無不宜作為證據之情事，是就上開未經被告爭執部分之證據
    ，依刑事訴訟法第159條之5規定，均得作為證據。
  證人陳赤牛提出其與同案被告乙○、證人黃嚴素月交談之錄
    音及譯文部分：
    證人陳赤牛於原審審理中到庭結證稱：因為報紙寫說伊可能
    涉及賄選及收受利益，為了自保，伊才將伊與乙○、黃嚴素
    月之交談予以錄音等語（見原審卷二第13頁），而譯文部分
    ，亦經原審當庭勘驗並製作勘驗筆錄，證人陳赤牛基於其個
    人利益蒐證之目的而將其與同案被告乙○、證人黃嚴素月之
    交談內容予以錄音，並據以製作之譯文，均難認有何違法之
    處，且同案被告乙○辯稱此項證據無證據能力，並無法律上
    之依據，是應認證人陳赤牛所提出之上開錄音及譯文，有證
    據能力。
  同案被告郭吉川、林勇、證人陳赤牛、黃嚴素月於調查局接
    受調查員詢問及偵查中接受檢察官訊問時所為陳述、證述之
    部分：
    因同案被告郭吉川、林勇、證人陳赤牛、黃嚴素月於原審審
    理中均已到庭具結作證，而本院就以下認定事實部分，並未
    援用被告郭吉川、林勇、證人陳赤牛、黃嚴素月於調查局接
    受調查員詢問及偵查中接受檢察官訊問時所為陳述之內容（
    詳見後述），是自無庸就上開部分證據能力之有無加以詳述
    ，附此敘明。
  (2)實體認定部分：
  被告戊○○於95年間為第十屆臺北市第四選區市議員選舉之
    候選人，被告己○○為被告戊○○之父，為被告戊○○處理
    相關競選之事務，被告己○○並於95年3 月10日僱用同案被
    告郭吉川擔任被告戊○○競選總部活動部主任以負責協助被
    告戊○○進行競選活動，另同案被告林勇為洗衣公會之常務
    理事，為第十屆臺北市第四選區市議員選舉之選舉人，均屬
    有投票權之人，且郭吉川於95年10月初，按林勇告知之桌數
    、聚餐時間，以洗衣公會榮譽理事長陳赤牛之名義向儂來餐
    廳預訂於95年10月15日之宴席24桌，每桌四千元，上開餐會
    按期舉辦時，被告戊○○、己○○均有前往，上開餐會舉辦
    後，被告己○○並曾指示不知情之同案被告乙○簽發面額12
    2,180 元、發票日為95年11月20日及發票人為崔守仁之支票
    一紙交與儂來餐廳之負責人黃嚴素月以支付上開餐會之全額
    餐費，黃嚴素月並因而開立系爭統一發票。為被告戊○○、
    己○○所坦稱，核與同案被告郭吉川陳述、證人崔守仁、黃
    嚴素月、陳赤牛證述情節大致相符，並有儂來餐廳訂桌紀錄
    、儂來餐廳因上開餐會開立之系爭統一發票、今源公司基本
    資料查詢電腦列印資料、儂來餐廳因上開餐會所獲付款之支
    票影本在卷可資佐證，自堪信上開事實為真實。
  今源公司為被告戊○○所經營一節，業據被告戊○○於偵查
    中到庭陳述明確可按（見臺灣臺北地方法院檢察署95年度選
    他字第307號卷二第8頁），且觀諸卷附今源公司基本資料查
    詢電腦列印資料，亦明確記載被告戊○○為今源公司之負責
    人，是自堪認今源公司確為被告戊○○所經營，而被告己○○所述今源公司由其經營而被告戊○○僅為名義負責人云云
    ，並無其他依據，且與常情有違，難以採信。
  同案被告郭吉川於原審審理中到庭結證稱：伊經由友人介紹
    自95年3月間起擔任戊○○競選辦公室主任，月薪4萬元係向
    被告己○○領得。95年10月15日在儂來餐廳之聚餐，為洗衣
    公會所舉辦之中秋聚餐，在聚餐前，剛好伊去拜訪林勇，向
    林勇表示伊在幫戊○○輔選，林勇就告知伊洗衣公會欲舉辦
    中秋聚餐，伊就拜託林勇看是否可以請戊○○去現場拜託支
    持，伊並向戊○○、己○○報告說洗衣公會要在儂來餐廳舉
    辦聚餐由戊○○競選服務處支出聚餐款項之事，己○○表示
    答應支出該筆費用，伊即決定前去儂來餐廳訂餐，伊並按林
    勇告知之桌數、戊○○、己○○指定預定每桌四千元宴席之
    細節，以陳赤牛之名義向儂來餐廳之黃嚴素月訂桌，在聚餐
    當天，己○○、戊○○都有到場拜票，且聚餐時所使用之酒
    ，係由伊前往南京東路賣酒公司處領去餐廳的，伊記得當時
    係一桌領一瓶酒。聚餐經過二十幾天後，儂來餐廳的人致電
    向伊表示無人支付上開聚餐款項，問伊要向何人收，伊即致
    電戊○○競選總部詢問乙○，乙○說快下來了，約再過一星
    期，乙○就叫伊去競選總部拿支票，伊即將支票轉交給儂來
    餐廳之小姐，後來儂來餐廳的人又來電說支票寫錯，伊即將
    支票取回換其他支票再拿給儂來餐廳，但伊並未在交付支票
    時拿回發票，伊對於儂來餐廳將系爭統一發票交給何人並不
    知情等語（見原審卷二第3頁至第8頁）；同案被告林勇於原
    審審理中結證稱：95年10月間，伊為洗衣公會之常務理事，
    洗衣公會例行性會舉辦中秋聚餐，郭吉川得知洗衣公會將舉
    辦中秋聚餐時，即向伊表示：「我在幫戊○○助選，如果有
    辦聚餐，可以跟我們配合，由我們出所有費用，你只要說時
    間、人數，地點、費用、帖子我來處理。」伊記得郭吉川說
    費用會處理，但未提及實際要由何人出錢，接著，伊即告知
    郭吉川時間、人數，郭吉川就去訂桌，郭吉川用什麼名義訂
    桌，伊並不知情。聚餐當天，伊到場時看到郭吉川及己○○
    ，己○○有每桌敬酒，郭吉川也走來走去拜票，其他還有幾
    位女生穿戊○○候選人之背心，伊也知道戊○○會來，但在
    戊○○來之前，伊已喝醉。餐會結束後，因郭吉川說會處理
    餐費，所以洗衣公會也未付款，儂來餐廳也未向洗衣公會收
    錢，最後洗衣公會也並未因此次聚餐拿出錢來。又在調查局
    找伊去的前一兩天（林勇第一次接受調查員詢問時為96年11
    月26日），戊○○、己○○叫伊找陳赤牛到伊經營之洗衣店
    ，陳赤牛到場後，己○○就說調查員可能會找伊與陳赤牛約
    談，己○○說看大家怎麼說，講話要一致才不會有事，陳赤
    牛當時說要不然就說餐會由其主辦，己○○並提及會將統一
    發票拿給陳赤牛讓陳赤牛說起來比較有依據，但後來統一發
    票如何或有無交付，伊並不清楚，後來伊去調查局接受約談
    時，心想事情不會那麼嚴重，伊即照己○○之前教的話陳述
    ，之後伊得知事態嚴重，伊才與陳赤牛主動去調查局說出全
    部實情等語（見原審卷二第8 頁至第11頁）；證人陳赤牛於
    原審審理中到庭結證稱：伊於95年10月15日擔任洗衣公會之
    榮譽理事長，95年10月15日在儂來餐廳之聚餐係由洗衣公會
    中區舉辦，該聚餐並非由伊主辦，亦非由伊前往訂桌，在聚
    餐之前，林勇曾經介紹幫戊○○助選之郭吉川與伊認識，伊
    僅有被邀前往參加餐會，對於舉辦餐會之細節或何人付款均
    不知情，伊亦未付款。在聚餐當天，伊有看到己○○、郭吉
    川及戊○○，己○○、郭吉川很早就到場，戊○○大約是在
    8、9時才來。至於伊於偵查中提出之系爭統一發票，是在開
    庭前，林勇之太太來電要伊到林勇家，伊即前往，現場另有
    戊○○、己○○及林勇在場，當時己○○說過幾天調查員會
    調伊與林勇過去，要伊與林勇說餐會是伊舉辦的，戊○○並
    將聚餐時間、餐費金額寫在紙條上以提醒伊相關內容，之後
    過了1、2天，戊○○就將系爭統一發票送到伊經營的店裡給
    伊，並向伊表示都弄好了，只要伊將系爭統一發票交給檢察
    官，並說餐會是伊舉辦的。在偵查一開始時，因為己○○說
    已經打點好了，伊就照己○○等人講的內容陳述，後來覺得
    這樣對伊及洗衣公會影響很大，所以決定據實說明，並非因
    遭人施以強暴、脅迫等不正方法才改口，於96年1 月26日開
    庭時，伊只記得檢察官說：「案子在我這邊，還有機會」等
    語（見原審卷二第11頁至第15頁）；證人黃嚴素月於原審審
    理中到庭結證稱：伊為儂來餐廳之負責人，95年10月15日洗
    衣公會有在儂來餐廳舉辦聚餐，該次聚餐，是郭吉川找伊以
    陳赤牛之名義訂每桌4,000 元之宴席共24桌，上開聚餐亦有
    如期舉辦，聚餐餐費總計122,180 元，在聚餐結束後幾天，
    一位自稱己○○公司會計張小姐打電話來說要支付聚餐費用
    且提供今源公司之統一編號，要求伊將該統一編號打在系爭
    統一發票上，伊就派媳婦前往收取支票，後因媳婦收取之支
    票書寫有問題，伊即打電話給郭吉川說明，郭吉川就來拿回
    支票，之後再拿一張支票來支付，事後並無其他人再拿票據
    或現金來付款等語（見原審卷第15頁至第19頁），上開同案
    被告郭吉川、林勇及證人陳赤牛、黃嚴素月之證詞互核相符
    ，並有證人黃嚴素月提出之訂桌紀錄及證人陳赤牛提出之系
    爭統一發票在卷可資佐證，且參以卷附禾興公司95年9 月29
    日之出貨單（見原審卷一第254 頁），亦確有「競選總部用
    」、「郭吉川儂來10瓶」復經被告戊○○簽核之記載，可知
    本案洗衣公會聚餐係洗衣公會所舉辦，而非證人陳赤牛所舉
    辦，另同案被告郭吉川確曾向同案被告林勇表示：伊係為被
    告戊○○助選，希望洗衣公會配合，洗衣公會聚餐餐費將由
    被告郭吉川等人處理等語，之後聚餐結束後，亦確實為被告
    己○○指示不知情之被告乙○開立支票以支付全額餐費，儂
    來餐廳就上開洗衣公會聚餐僅收得被告乙○所開立支票作為
    對價，洗衣公會、陳赤牛均未曾因上開聚餐而支付任何餐費
    等情均堪認定；又洗衣公會此次聚餐費用高達122,180 元，
    顯已超過候選人爭取曝光機會所可能提供贊助之合理範圍，
    本案同案被告郭吉川所述其係受被告戊○○、己○○指示而
    基於約以投票與被告戊○○之意向同案被告林勇行求，經與
    林勇達成期約後，由被告己○○指示不知情之乙○依約代為
    給付洗衣公會聚餐餐費以交付不正利益，而林勇則係基於許
    以投票與被告戊○○之意而與郭吉川達成期約且收受代為給
    付洗衣公會聚餐餐費之不正利益等情，均堪以認定。至於被
    告己○○等人執臺北崑崙正興宮之資料及同案被告郭吉川於
    選後遭去職等情認同案被告郭吉川所述有偏頗之虞云云，惟
    觀諸被告己○○所提出臺北崑崙正興宮資料，僅係該宗教團
    體通知信眾舉辦何活動之通知，均難以聯想同案被告郭吉川
    之證述有何偏頗他人之處，且本院認定被告己○○與同案被
    告郭吉川就上開行求、期約、交付不正利益與有投票權之同
    案被告林勇以約其投票與被告戊○○之行為，除同案被告郭
    吉川之證述外，尚有其他證據資料作為佐證，理由業詳如前
    述，是尚難認同案被告郭吉川之證詞有何偏頗而不可採之處
    。
  證人陳赤牛於原審審理中到庭結證稱：在洗衣公會聚餐後，
    己○○之會計乙○曾約伊前往儂來餐廳，並要伊說聚餐之餐
    費由伊支出，當天在儂來餐廳只有伊、乙○及黃嚴素月在場
    ，而因為報紙寫說伊有對價關係可能涉及賄選或收取利益，
    伊為了自保，所以才將當天與乙○、黃嚴素月之對話錄下，
    確實如法院96年7月5日勘驗筆錄內容所示等語（見原審卷二
    第13頁）；證人黃嚴素月於原審審理中到庭結證稱：於96年
    1 月29日即洗衣公會聚餐後，乙○、陳赤牛有至儂來餐廳找
    伊，伊與乙○、陳赤牛之對話大概與法院96年7月5日勘驗筆
    錄內容差不多，要伊說聚餐餐費係由陳赤牛支付。另在聚餐
    結束後幾天，一位自稱己○○公司會計張小姐打電話來說要
    支付聚餐費用且提供今源公司之統一編號，要求伊將該統一
    編號打在系爭統一發票上，伊就派媳婦按張小姐所指示時間
    、地點前往收取支票等語（見原審卷二第17頁、第18頁），
    又證人陳赤牛提出之錄音帶，經原審當庭勘驗並製有勘驗筆
    錄在卷，由勘驗錄音帶譯文內容之上下文以觀，可知對話中
    Ａ、Ｂ、Ｃ部分分別為被告陳赤牛、被告乙○及證人黃嚴素
    月交談所述之話語，且當天係被告乙○與被告陳赤牛一同前
    往證人黃嚴素月所在之處所，而就將來面對檢察官訊問及調
    查員詢問時就本案洗衣公會聚餐餐費係何人支付、有無重複
    付款之經過應如何回答等部分加以串通，亦核與證人陳赤牛
    、黃嚴素月所述情節相符，是證人陳赤牛、黃嚴素月所述上
    開證言，應與事實相符而堪採信。
  (二)被告戊○○之選任辯護人為其請求再行傳訊證人即同案被告
    鄭建國、郭吉川二人。按證人鄭建國、郭吉川二人於偵查及
    原審審理期間均已到庭供述一致無訛，是無再予傳訊之必要
    ，併予敘明。又被告等犯罪時雖市議員選舉尚未公告，但因
    法律無規定公告前之犯行不能加以追究，是仍無解於其等刑
    責。其等聲請調選舉之公告及登記資料核無必要。另陳赤牛
    隻偵查筆錄業經檢方全部移送，有檢方覆函可證，併此敘明
    。
  (三)綜上所述，本案被告戊○○、己○○與同案被告郭吉川共同
    基於約以投票與被告戊○○之意而行求、期約、交付不正利
    益（即代付洗衣公會聚餐餐費）與有投票權之同案被告林勇
    等事證均已明確，被告戊○○、己○○犯行均堪以認定。
貳、論罪科刑部分
一、論罪部分：
  (一)按公職人員選舉罷免法，96年11月7 日經總統公布修正，修
    正前公職人員選舉罷免法第90條之1 規定：對於有投票權之
    人，行求期約或交付賄賂或其他不正利益，而約其不行使投
    票權或為一定之行使者，處3年 以上10年以下有期徒刑，得
    併科新臺幣100萬元以上1,000萬元以下罰金。與修正後公職
    人員選舉罷免法第99條第1 項之規定相同，構成要件及刑罰
    並無輕重，不屬刑法第2條第1項之法律有變更，依據一般法
    律適用原則，本案應適用現行有效之修正後之公職人員選舉
    罷免法之規定，又褫奪公權亦應適用修正後之公職人員選舉
    罷免法第113條第3項之規定。核先敘明。
  (二)核被告戊○○、己○○如事實欄二(一)所為，均係犯修正後公
    職人員選舉罷免法第99條第1 項之交付賄賂罪；被告戊○○
    、己○○如事實欄二(二)所為，均係犯修正後公職人員選舉罷
    免法第99條第1 項之交付不正利益罪；被告丙○○、丁○○
    、甲○○所為，均係犯刑法第143條第1項之收賄罪。
  (三)被告戊○○、己○○如事實欄二(二)所示行求、期約之行為均
    為事後交付不正利益之階段行為不另論罪。
  (四)被告戊○○、己○○與同案被告鄭建國就如事實欄二(一)所示
    之行為，被告戊○○、己○○與同案被告郭吉川就如事實欄
    二(二)所示之行為，均有犯意聯絡及行為分擔，均為共同正犯
    。
  (五)按修正後公職人員選舉罷免法第99條第1 項所定之對有投票
    權人交付賄賂或不正利益罪之賄選行為，乃行為人基於足以
    讓候選人當選票數之賄選目的，反覆向多數人交付賄賂或其
    他不正利益，約定不行使投票權或為一定行使；是對有投票
    權人交付賄賂或其他不正利益之犯行，於構成要件類型上，
    本質上已具備反覆、延續之行為特徵，其持續多次對有投票
    權人交付賄賂或其他不正利益即為此類犯罪之典型或常態，
    於刑法評價上自應僅成立集合犯一罪（見最高法院96年度臺
    上字第3064號裁判要旨），本案被告戊○○、己○○就事實
    欄二(一)所示交付賄賂與被告丙○○、丁○○、甲○○三人及
    如事實欄二(二)所示之交付不正利益行為，自屬基於足以讓候
    選人即被告戊○○當選票數之賄選目的，反覆向數人交付賄
    賂及不正利益以約其投票支持被告戊○○，依據上開說明，
    於刑法評價上自應均僅成立集合犯而論以一修正後公職人員
    選舉罷免法第99條第1項交付賄賂罪。
二、科刑部分：
  (一)原審予以論罪科刑雖非無見，惟原審未及適用修正後公職人
    員選舉罷免法之規定，尚有未合，被告己○○、戊○○、丙○○、丁○○、甲○○上訴意旨否認犯罪，雖無理由，惟原
    判決既有可議，關於上開被告部分仍應予撤銷改判。爰審酌
    被告己○○、戊○○、丙○○、丁○○、甲○○均否認犯行
    ，犯後態度不佳，且參諸選舉乃民主政治之表徵，基層選舉
    尤為最重要之環節，苟因金錢及不當利益之介入，不僅扭曲
    選民真意，抑且敗壞選風，嚴重礙及民主憲政之根基，被告
    戊○○身為候選人，竟與其父即被告己○○共同以交付賄賂
    及不正利益賄選之方式，妨害投票之公平、公正、純潔，實
    不宜輕宥，並以被告丙○○、丁○○、甲○○均為有投票權
    之人，因本案收受賄賂、不正利益行為所獲利益均不甚龐大
    等情狀，分別量處各如主文所示之刑，被告戊○○、己○○
    、均係犯公職人員選舉罷免法妨害選舉罷免處罰章中第99條
    第1項之罪，被告丙○○、丁○○、甲○○均犯刑法第143條
    第1 項且均經本院宣告如主文所示之有期徒刑以上之刑，應
    依修正後公職人員選舉罷免法第113條第3項之規定分別就被
    告戊○○、己○○、丙○○、丁○○、甲○○宣告褫奪公權
    如主文所示。次以被告丙○○、丁○○、甲○○三人之犯罪
    時間均在96年4 月24日以前，且無其他不合中華民國96年罪
    犯減刑條例所定不得減刑之情形，另依該條例第2條第1項第
    3 款、第7條之規定，均減刑為有期徒刑3月，並諭知易科罰
    金之折算標準。
  (二)另就被告丙○○、丁○○、甲○○分別收受MOKEN 牌威士忌
    酒禮盒各一盒，被告丙○○所收受之上開禮盒，如附表一編
    號1 僅扣得禮盒部分而不含酒瓶，被告丁○○、甲○○所收
    受之上開禮盒均已扣押，分別如附表一編號2、3所示，分屬
    被告丙○○、丁○○、甲○○所收受之賄賂，爰依刑法第14
    3條第2項之規定就如附表一所示之物品均為沒收，附表一編
    號1 之物品因酒瓶為扣押，如全部或一部不能沒收時，追徵
    其價額之諭知。
、無罪部分：
一、公訴意旨另以：乙○明知其曾經己○○指示開立支票交付黃
    嚴素月以支付洗衣公會上開全額聚餐餐費共122,180 元，而
    其亦同時要求黃嚴素月就上開聚餐餐費之支付開立系爭統一
    發票，且其曾於96年1 月29日邀陳赤牛前往儂來餐廳並介紹
    與黃嚴素月結識，乙○、陳赤牛、黃嚴素月復就上開聚餐餐
    費係由己○○指示乙○先代為開立支票墊付、陳赤牛再以現
    金交付黃嚴素月、事後因乙○所開支票有誤而欲換回重開時
    即因陳赤牛已支付現金且票已屆期交付他人而由黃嚴素月將
    現金返還乙○、系爭統一發票開立等情形加以串通，竟基於
    偽證之犯意，於96年2 月12日臺灣臺北地法院檢察署檢察官
    偵查戊○○、己○○涉嫌違反公務人員選舉罷免法案件以證
    人身分傳喚乙○時，在位於臺北市○○路131 號之臺灣臺北
    地方法院檢察署第14偵查庭接受檢察官訊問，供前具結，而
    就是否見過陳赤牛、是否有因儂來餐廳賄選案件介紹陳赤牛
    與黃嚴素月認識、其是否有要求黃嚴素月就上開餐費之支付
    開立系爭統一發票、黃嚴素月是否有向其表示因餐費重複付
    款而要其拿錢去使支票兌現再由黃嚴素月處取回同額餐費等
    於案情有重要關係之事項，故為其並不認識陳赤牛、未曾因
    儂來餐廳賄選案件介紹陳赤牛與黃嚴素月結識、並未要求黃
    嚴素月就上開餐費之支付開立系爭統一發票、黃嚴素月曾致
    電向其表示餐費經重複付款而要其過去，但因支票快到期，
    要其使支票兌現等語之虛偽陳述。因認被告乙○涉犯刑法第
    168條偽證罪嫌云云。
二、按犯罪事實應依證據認定之，無證據不得認定犯罪事實；不
    能證明被告犯罪者，應諭知無罪判決，刑事訴訟法第154 條
    第2 項、第301條第1項分別定有明文。次按事實之認定，應
    憑證據，如未能發現確實之證據，或證據不足以證明，自不
    能以推測或擬制之方法，以為裁判基礎；再犯罪事實所憑之
    證據，無論係直接證據或間接證據，其為訴訟上之證明，須
    於一般人均不致有所懷疑而得確信為真實之程度，始得據為
    有罪之認定，倘其證明尚未達此程度而尚有合理之懷疑存在
    時，本諸無罪推定原則，自應為被告無罪之諭知；又被告否
    認犯罪事實所持辯解縱使不能成立，除非有確實證據足以證
    明對於被告犯罪已無合理之懷疑外，不能遽為有罪之認定；
    刑事訴訟法規定被告有緘默權，被告基於不自證己罪原則，
    既無供述之義務，亦不負自證清白之責任，不能因被告未能
    提出證據資料證明其無罪，或對於被訴之犯罪事實不置可否
    ，即認定其有罪，最高法院著有92年度台上字第2570號判決
    可資參考。從而，認定被告有罪之證據，定需達到使事實審
    審判之法官有「確信」之心證時，方得為被告有罪之判斷，
    若依負追訴犯罪職責之檢察官所提出之證據，尚無法使事實
    審法官有此程度之心證時，因法院僅有調查而無蒐集證據之
    義務（最高法院91年度台上字第5846號判決參照），且檢察
    官於訴訟上應負提出證據及說服之實質舉證責任，倘現存卷
    內證據尚未達有罪程度之確信時，自應為有利於被告之認定
    ，最高法院亦著有92年台上字第128 號判例可資參照。又刑
    法第168 條之偽證罪，係以證人、鑑定人、通譯於執行審判
    職務之公署審判時或於檢察官偵查時，於案情有重要關係之
    事項，供前或供後具結，而為虛偽之陳述為構成要件，又依
    刑事訴訟法第181 條規定：「證人恐因陳述致自己或與其有
    前條第一項關係之人受刑事追訴或處罰者，得拒絕證言。」
    旨在免除證人陷於抉擇控訴自己或與其有一定身分關係之人
    、或陳述不實而受偽證之處罰、或不陳述而受罰鍰處罰，甚
    而主觀上認為違反具結文將受偽證處罰之困境。而證人此項
    拒絕證言權，與被告之緘默權，同屬不自證己罪之特權，為
    確保證人此項權利，刑事訴訟法第186條第2項規定，法官或
    檢察官有告知證人之義務；茍如法官或檢察官未踐行此項告
    知義務，而僅告以具結之義務及偽證之處罰並命朗讀結文後
    具結，將使證人陷於如前述之抉擇困境，無異剝奪證人此項
    拒絕證言權，強迫其作出讓自己入罪之陳述，違反不自證己
    罪之原則，自係侵犯證人此項權利（參照最高法院94年臺上
    字第51號判決意旨）。是證人在不自證己罪之拒絕證言權被
    剝奪之情況下，為保護自己以免受刑事之追訴、處罰，而基
    於人類的本能為不實之陳述，即便係具結後陳述，此種因侵
    犯證人不自證己罪之拒絕證言權所取得之證言，自非適法之
    證據，而不得採為認定證人犯偽證罪之判斷依據。
三、本件公訴人認為被告乙○犯罪，無非係以被告乙○於被告戊○○、己○○所涉犯違反公務人員選舉罷免法案件中，於檢
    察官偵查中以證人身份作證之內容及證人結文、證人黃嚴素
    月、陳赤牛之證詞為其依據。訊據被告乙○對於確曾於被告
    戊○○、己○○所涉犯之案件中，具結並為前開公訴意旨所
    指之內容之供述一情，固予承認，惟堅詞否認有何偽證之行
    為，辯稱其於檢察官偵查中所述之內容均為真實等語。經查
    ：
（一）被告乙○經於96年2 月12日上午11時20分許，以證人身分
      接受檢察官複訊時，就檢察官詢以是否見過陳赤牛、
      是否有因儂來餐廳賄選案件介紹陳赤牛與黃嚴素月認識、
      是否有要求黃嚴素月就上開餐費之支付開立系爭統一發
      票、黃嚴素月是否有向其表示因餐費重複付款而要其拿
      錢去使支票對現在由黃嚴素月處取回同額餐費等，於案情
      有重要關係之事項，故為不認識陳赤牛、未曾因儂來餐廳
      賄選案件介紹陳赤牛與黃嚴素月結識、未曾要求黃嚴素月
      就上開餐費之支付開立系爭統一發票、黃嚴素月曾致電向
      其表示餐費經重複付款而要其過去，但因支票快到期，要
      其使支票兌現等語之虛偽陳述。
（二）被告乙○受被告己○○指示開立122,180 元支票一紙，交
      付黃嚴素月以支付儂來餐廳賄選案之餐費，並曾向黃嚴素
      月要求就上開餐費開立系爭統一發票等情，均可能與涉嫌
      違反修正前公職人員選舉罷免法第90條之1 之對於有投票
      權人，行求期約或交付賄賂或其他不正利益罪之同案被告
      戊○○、己○○間具有共同正犯或幫助犯之罪嫌。是上揭
      檢察官對被告乙○所訊問之事，倘被告乙○證述其見過陳
      赤牛，並介紹陳赤牛與黃嚴素月認識，且因支付該儂來餐
      廳賄選案之餐費而要求黃嚴素月開立系爭統一發票，並因
      餐費重複付款，惟因支票快到期，乃應黃嚴素月之建議，
      先使該支票兌現後，再向黃嚴素月取回同額餐費等情，無
      非係自證其涉有參與被告戊○○、己○○之違反選舉罷免
      法之賄選罪嫌，而可能致其自身受刑事追訴之虞，依上揭
      說明，被告享有不自證己罪之拒絕證言權，檢察官亦有告
      知被告享有此項權利之義務。且查當事人是否涉有犯行而
      有受刑事追訴或處罰之虞，自以本人知之最詳，其自得斟
      酌是否行使拒絕證言權，要非依檢察官主觀上認知該證人
      是否有受追訴之虞，始行告知是否行使拒絕證言權，此無
      異剝奪法律上原賦予被告不自證己罪之權利，依法於證人
      作證前檢察官即應告知當事人拒絕證言之權利，而由當事
      人自行斟酌是否行使拒絕證言權。然查，本案檢察官於上
      開時地對被告乙○以證人身份訊問時，固當庭諭知具結之
      義務及偽證之處罰，並命其朗讀結文後具結，惟竟漏未告
      知被告得拒絕證言之權利，此有臺灣台北地方法院檢察署
      選偵字第10號卷201頁、第202頁偵訊筆錄可參，依照前揭
      說明，檢察官無異已剝奪被告不自證己罪之拒絕證言權，
      並強迫其做出讓自己入罪之陳述，而侵犯被告此項權利，
      是被告在不自證己罪之拒絕證言權被剝奪之情況下，為保
      護自己以免受違反選舉罷免法案件之追訴、處罰所為之陳
      述，自非適法之證據，而不得採為認定被告犯偽證罪之判
      斷依據。
四、綜上所述，本諸前最高法院92年度台上字第128 號判例之說
    明，檢察官應負提出證據及說服之實質舉證責任，倘現存卷
    內證據尚未達有罪程度之確信時，自應為有利於被告之認定
    。本件由卷內所存之證據，由上開論述可知，因誣告罪及偽
    證罪均需明知其所指訴或證述之內容為虛偽，方足當之。本
    件由卷內證據觀之，按檢察官於上開時地對被告以證人偵訊
    時，既未告知被告拒絕證言權，無異剝奪被告緘默權及防禦
    權之行使，被告為免受違反選舉罷免法之追訴、處罰，而為
    虛偽之陳述時，亦不得採為認定被告犯偽證罪之依據。原審
    未察，遽認被告乙○有公訴意旨所指之偽證犯行，而為被告
    乙○有罪之認定，併予以論罪科刑，尚有未洽，被告乙○執
    以上訴，非無理由，則原判決關於乙○部分既有可議，自應
    由本院將此部分予以撤銷，改判被告乙○無罪。
據上論斷，應依刑事訴訟法第369條第1項前段、第364條、第299
條第1項前段、第301條第1 項，修正後公職人員選舉罷免法第99
條第1項、第113條第3 項，刑法第28條、第143條、第41條第1項
前段、第37條第2 項，刑法施行法第1條之1，中華民國96年罪犯
減刑條例第2條第1項第3款、第7條，判決如主文。
本案經檢察官張秋雲到庭執行職務。
中    華    民    國     97     年    7    月    3    日
                  刑事第十一庭  審判長法  官  張連財
                                      法  官  林明俊
                                      法  官  楊照男
以上正本證明與原本無異。
被告戊○○、己○○如不服本判決應於收受送達後十日內向本院
提出上訴書狀，其未敘述上訴之理由者並得於提起上訴後十日內
向本院補提理由書（均須按他造當事人之人數附繕本）。
其他不得上訴。
                                      書記官  陳秋雄
中    華    民    國    97    年    7     月    3     日
附錄：本案論罪科刑法條全文
修正後公職人員選舉罷免法第99條第1項：
對於有投票權之人，行求期約或交付賄賂或其他不正利益，而約
其不行使投票權或為一定之行使者，處3 年以上10年以下有期徒
刑，得併科新臺幣100 萬元以上1000萬元以下罰金。
刑法第143條第1項：
有投票權之人，要求、期約或收受賄賂或其他不正當利益，而許
以不行使其投票權或為一定之行使者，處3 年以下有期徒刑，得
併科5000元以下罰金。
附表一
┌──┬───────────────┬────────────────┐
│編號│物品名稱數量                  │備註                            │
├──┼───────────────┼────────────────┤
│1   │ＭＯＫＥＮ威士忌洋酒禮盒1 盒（│■自丙○○住處搜索扣得          │
│    │不含酒瓶）                    │■扣押物品目錄表見臺灣臺北地方法│
│    │                              │  院檢察署95年度選他字第307 號卷│
│    │                              │  1 第112 頁                    │
├──┼───────────────┼────────────────┤
│2   │ＭＯＫＥＮ威士忌洋酒禮盒1盒   │■自丁○○住處搜索扣得          │
│    │                              │■扣押物品目錄表見臺灣臺北地方法│
│    │                              │  院檢察署95年度選他字第307 號卷│
│    │                              │  1 第175 頁                    │
├──┼───────────────┼────────────────┤
│3   │ＭＯＫＥＮ威士忌洋酒禮盒1盒   │■自甲○○住處搜索扣得          │
│    │                              │■扣押物品目錄表見臺灣臺北地方法│
│    │                              │  院檢察署95年度選他字第307 號卷│
│    │                              │  1 第180 頁                    │
└──┴───────────────┴────────────────┘
附表二
┌──┬────────────────┬───────────────┐
│編號│時間                            │地點                          │
├──┼────────────────┼───────────────┤
│1   │95年11月底某日                  │臺北市○○○路488巷13號2樓    │
│    │                                │（丙○○住處）                │
├──┼────────────────┼───────────────┤
│2   │95年12月初某日（95年12月9 日前）│臺北市○○路415巷25號2樓      │
│    │                                │（丁○○住處）                │
├──┼────────────────┼───────────────┤
│3   │95年12月初某日（95年12月9 日前）│臺北市○○路415巷30號1樓      │
│    │                                │（甲○○住處）                │
└──┴────────────────┴───────────────┘


司法院資訊處製作；財團法人民間司法改革基金會備份。
